臺灣高等法院民事判決
                                     108年度上字第1064號
上  訴  人  陳文忠  
訴訟代理人  任秀妍律師
複 代理 人  陳美惠律師
被 上訴 人  張明雄  
訴訟代理人  謝孟儒律師
上列當事人間請求履行契約事件，上訴人對於中華民國108年7月
25日臺灣新竹地方法院第一審判決（107年度訴字第773號），提
起上訴，本院於108年12月3日言詞辯論終結，判決如下：
    主  文
上訴駁回。
第二審訴訟費用由上訴人負擔。
    事實及理由
一、被上訴人主張：伊於民國106 年1 月20日向上訴人購買新竹
    縣○○鄉○○段000○0○000○000 ○000 ○000 地號土地範圍1000坪
    （下合稱系爭土地），約定總價新臺幣（下同）380萬元（
    每坪3,800元），依兩造簽訂之土地買賣契約（下稱系爭契
    約）第3條約定，伊已陸續給付200萬元，尾款180萬元俟系
    爭土地點交及移轉所有權登記予伊時給付。又依系爭契約第
    6 條約定，上訴人應於106 年6 月30日前完成系爭土地鑑界
    ，並於現場點交土地。然上訴人迄今仍未點交系爭土地及辦
    理所有權移轉登記，依系爭契約第10條「特別約定事項」第
    3 項約定（下稱系爭特約條款），上訴人應每坪加價1,500 
    元無條件買回，扣除伊未付之180 萬元，共計應給付350 萬
    元【計算式：（3,800 ＋1,500 ）×1,000－1,800,000 ＝3,500
    ,000 】，爰依系爭特約條款之約定提起本件訴訟等情（原
    審為被上訴人全部勝訴判決，上訴人不服，提起上訴）。答
    辯聲明：上訴駁回。
二、上訴人則以：伊不否認在系爭契約簽名，惟系爭特約條款係
    由訴外人鄒茂能主導，伊並無認知有額外擬定此不利條款，
    兩造未達成合意。被上訴人與鄒茂能合意之系爭特約條款，
    可使被上訴人僅付180 萬元，於10個月後要求伊給付350 萬
    元，高達週年利率百分之112.8 ，卻未見被上訴人有何積極
    轉售系爭土地之行為，應認加價買回之條件未成就。被上訴
    人明知與其合意系爭特約條款之人為鄒茂能，伊與鄒茂能約
    定因開發土地所生之款項均由鄒茂能負責，且目前雙方都無
    法聯絡到鄒茂能之情形下，執意要求伊代鄒茂能給付350 萬
    元，違反系爭契約第9 條約定之誠實信用原則。又鄒茂能並
    非系爭契約當事人，系爭契約亦未約定被上訴人可將價金給
    付鄒茂能，故被上訴人將20萬元給付鄒茂能，而非給付伊，
    未完成第2 期款之給付，屬給付遲延，伊解除系爭契約，雙
    方僅須回復原狀等語，資為抗辯。上訴聲明：㈠、原判決廢
    棄。㈡、上開廢棄部分，被上訴人在第一審之訴及假執行之
    聲請均駁回。
三、兩造不爭執之事項：
㈠、上訴人、鄒茂能、訴外人郭智鑫前於105 年10月10日簽訂土
    地開發合作契約書（下稱土地開發契約），約定共同開發上
    訴人所有之新竹縣○○鄉○○段000 、000 、000 、000 、000 
    、000 、000 、000、000 、000 、000 、000 、000、000 
    、000 、000 、000 、000 、000 、000、000、000 、000 
    、000 、000 、000 、000 之2 地號等27筆土地，並由3 人
    分配利潤。約定條款（一）、（二）、（三）分別記載：上
    訴人應提出上開土地所有權狀或其他相關資料文件暫交鄒茂
    能保管；郭智鑫提供資金；鄒茂能負責規劃、整地、銷售等
    。
㈡、兩造於106年1月20日在吳治緯地政士事務所簽訂系爭契約，
    約定由上訴人以380 萬元（即每坪1,000 元）出售系爭土地
    予被上訴人，上訴人親自在第2 頁賣方欄簽名及書寫身分證
    統一編號、電話、地址，除兩造外尚有鄒茂能、詹廷有地政
    士在現場。
㈢、系爭契約除買賣雙方簽名欄外，其餘手寫部分係由詹廷有地
    政士於106 年1 月20日簽約當時所寫，第2 頁日期欄下方空
    白處以手寫記載「3.本案若於同年12月31日前，買方無法如
    期轉售，賣方願以每坪加價（新臺幣1,500 元）無條件買回
    本標的」之文字（即系爭特約條款），並有被上訴人之印文
    重疊蓋在上開「無法」2 字，上訴人之印文蓋在「本案」2
    字上方空白處。
㈣、被上訴人於106 年1 月20日簽約時交付面額100 萬元支票與
    上訴人供作擔保（未兌現已由被上訴人取回），再於106 年
    1 月20日、106 年3 月3 日分別匯款100 萬元、80萬元予上
    訴人，另於106 年1 月25日交付現金20萬元與鄒茂能。
㈤、被上訴人曾於107 年1 月20日寄發存證信函催告上訴人移轉
    登記及點交系爭土地，業經上訴人收受，惟迄今仍未辦理移
    轉登記及點交。
四、兩造爭點及法院之判斷：
    被上訴人主張：依系爭特約條款之約定，上訴人應加價買回
    系爭土地，扣除伊未付之180 萬元，上訴人尚應給付350 萬
    元等情，則為上訴人所否認，並以前揭情詞置辯。是以兩造
    爭點厥為：㈠、兩造有無就系爭特約條款達成合意？㈡、上訴
    人解除系爭契約有無理由？㈢、被上訴人依系爭特約條款請
    求上訴人給付350 萬元有無理由？茲析述如下：
㈠、兩造已就系爭特約條款達成合意：
  ⒈被上訴人主張兩造就系爭特約條款達成合意一節，業據提出
    系爭契約為憑（見原審卷第19至23頁）。上訴人雖否認上情
    ，然觀之系爭特約條款已載明「3.本案若於同年12月31日前
    ，買方無法如期轉售，賣方願以每坪加價（新臺幣1,500 元
    ）無條件買回本標的」等語，並蓋有兩造印文（參兩造不爭
    執之事項㈢）。證人詹廷有亦於原審結證稱：系爭特約條款
    係由鄒茂能告訴伊要寫什麼，伊就怎麼寫，上訴人從頭到尾
    沒有意見，伊寫完系爭特約條款後，上訴人才簽名等語明確
    （見原審卷第94至96頁、第98頁）。足見上訴人簽訂系爭契
    約時，係於聽聞鄒茂能當場口述系爭特約條款之內容並由詹
    廷有書寫完畢後方簽名，且未表達異議或爭執，對於系爭特
    約條款自不得諉為不知，亦堪認兩造已就系爭特約條款達成
    合意。上訴人空言否認，難認可信。上訴人雖辯稱：系爭特
    約條款係由鄒茂能與被上訴人合意云云。然系爭特約條款係
    列載於系爭契約，並由兩造簽名、蓋章，且土地所有權人為
    上訴人而非鄒茂能，自係由兩造合意，而非由鄒茂能與被上
    訴人合意，上訴人所辯應無可採。
  ⒉上訴人又辯稱：系爭特約條款由鄒茂能主導，其係遭被上訴
    人與鄒茂能共謀詐騙云云。惟細繹上訴人與鄒茂能、郭智鑫
    簽訂之土地開發契約可知，上訴人負責提供含系爭土地在內
    之27筆土地之所有權狀或其他相關資料文件，鄒茂能負責規
    劃、整地、銷售等（參兩造不爭執之事項㈠）。而系爭契約
    既係出售上訴人所有列載於土地開發契約之系爭土地，則由
    鄒茂能主導出售、簽約，核與上開土地開發契約之約定相符
    。系爭特約條款固對上訴人較為不利，然上訴人於知悉系爭
    特約條款之內容後，未表達反對意見，仍於系爭契約簽名、
    蓋章，自已同意系爭特約條款之內容，而應受此約定拘束。
    至被上訴人匯款給付上訴人之180 萬元，依上訴人所陳係其
    依鄒茂能之要求領出其中100 萬元及由鄒茂能持上訴人提款
    卡領出其中80萬元（見原審卷第37頁），顯見上訴人對於款
    項遭鄒茂能取走均知之甚詳，上訴人亦未舉證證明鄒茂能取
    走上開款項後交還給被上訴人，自不能認為上訴人係遭詐騙
    。上訴人徒以臆測之詞抗辯其遭鄒茂能與被上訴人共謀詐騙
    云云，而未舉證證明之，自無可採，堪認其與被上訴人已就
    系爭特約條款達成合意而應受拘束。
㈡、上訴人並未合法解除系爭契約：
  ⒈按契約當事人之一方遲延給付者，他方當事人得定相當期限
    催告其履行，如於期限內不履行時，得解除其契約，民法第
    254 條定有明文。上訴人辯稱：被上訴人遲延給付價金即第
    2 期款差額20萬元、第3 期款180 萬元，伊於原審依民法第
    254 條規定解除系爭契約云云（見原審卷第145 頁、本院卷
    第132 頁）。被上訴人則主張：伊已支付現金20萬元予上訴
    人之合夥人鄒茂能，並多次催告上訴人辦理所有權移轉登記
    等情。
  ⒉經查，上訴人所稱未付之第2 期款差額20萬元，被上訴人已
    於106年1月25日支付現金20萬元予鄒茂能（參兩造不爭執之
    事項㈣），參以土地開發契約第1 條約定，上訴人應將土地
    所有權狀等相關資料文件交與鄒茂能（見原審卷第43頁），
    上訴人亦自認過戶資料均已交給鄒茂能（見本院卷第 111頁
    ），且依證人詹廷有上開證述內容可知，兩造簽訂系爭契約
    時，鄒茂能協同上訴人到場主導簽約過程，同為上訴人屢屢
    自陳無訛（見原審卷第137 頁、本院卷第153 頁），故被上
    訴人主張其付款予上訴人之合夥人鄒茂能對上訴人亦生效力
    一情，當非無稽。尤依前述，上訴人自認被上訴人所匯款項
    180 萬元嗣均由鄒茂能取走（見原審卷第37頁），被上訴人
    於106 年3 月3 日匯款80萬元予上訴人後，上訴人亦未質疑
    第2 期款短少20萬元，益徵上訴人辯稱被上訴人遲延給付第
    2 期款20萬元云云，係臨訟飾詞，不足採信。另依系爭契約
    第3 條「付款約定」，被上訴人應於「辦妥所有權移轉登記
    後，經通知日起3 日內」支付第3 期款180 萬元（見原審卷
    第9 頁）。惟系爭土地迄今仍未辦理所有權移轉登記（參兩
    造不爭執之事項㈤），被上訴人依約自無須支付第3 期款180
     萬元，當無遲延給付第3 期款180 萬元可言。
  ⒊準此，上訴人未舉證證明被上訴人遲延給付系爭契約第2 期
    款20萬元與第3 期款180 萬元之利己事實，是其抗辯業依民
    法第254 條規定解除系爭契約云云，自非有據。
㈢、被上訴人之請求為有理由：
  ⒈按當事人互相表示意思一致者，無論其為明示或默示，契約
    即為成立，民法第153 條第1 項定有明文。次按當事人締結
    之契約一經合法成立，在私法上之權利義務，即應受契約之
    拘束，不容任一造任意反悔或撤銷。
  ⒉上訴人雖辯稱：被上訴人未盡力銷售系爭土地，不得依系爭
    特約條款主張加價買回云云。然細繹系爭特約條款之內容，
    僅須被上訴人於106 年12月31日前無法如期轉售，被上訴人
    即可請求上訴人以每坪加價1,500 元無條件買回系爭土地，
    並無上訴人所稱附有被上訴人應盡力銷售系爭土地方得請求
    上訴人買回之條件，上訴人所辯顯屬無據。上訴人再辯稱：
    系爭特約條款違反系爭契約第9 條約定之誠實信用原則云云
    。惟上訴人既係明知系爭特約條款之內容，仍未表達異議而
    簽署系爭契約，業如前述，自已盱衡兩造履約意願、能力、
    風險等一切情狀，縱認履行結果對其不利，仍難謂系爭特約
    條款違反誠實信用原則。上訴人又辯稱：系爭特約條款約定
    之買回金額，應依民法第227 條之2 、第252 條規定酌減云
    云。然系爭特約條款係買受人即被上訴人得請求出賣人即上
    訴人買回買賣標的物即系爭土地之約定，經核並非兩造約定
    債務不履行時應支付違約金之約定（民法第250 條第1 項規
    定參照），上訴人亦未舉證證明系爭契約成立後，有何非締
    約當時所得預料而依原有效果顯失公平之情事變更，當無依
    民法第252 條、第227 條之2 規定酌減金額之餘地。
  ⒊上訴人復辯稱：被上訴人未通知詹廷有地政士辦理所有權移
    轉登記事宜，並無履約之意，故意規避應給付第3 期款（即
    180 萬元）之條件成就，不得主張系爭特約條款之利益云云
    。惟上訴人有交付系爭土地並使被上訴人取得所有權之義務
    （民法第348 條第1 項規定參照），豈有要求被上訴人應主
    動催促辦理之理，亦不能執此遽謂被上訴人無履約之意而不
    能主張系爭特約條款。上訴人另辯稱：依地政士證人吳治緯
    所證情節，被上訴人應付之380 萬元為投資款，但資金未到
    位，致後續土地開發未完成，應屬被上訴人違約云云。惟細
    繹系爭契約之內容，即是被上訴人向上訴人購買系爭土地，
    無從認定兩造是否另有投資關係。再依證人吳治緯於原審結
    證內容可知，向被上訴人借款改為投資一事，係兩造原始向
    其諮詢之情形，嗣後系爭契約實際係由開發方處理，其不知
    詳情，亦與其無關（見原審卷第130 頁）。足見證人吳治緯
    之證述內容，充其量僅能證明兩造初期向其諮詢之情形，而
    無法證明嗣後兩造簽訂系爭契約之真意是否為投資關係，上
    訴人所辯當屬無據，不能採信。
  ⒋準此，被上訴人於106 年12月31日前仍未能轉售系爭土地，
    上訴人應受系爭特約條款之拘束，以每坪加價1,500 元買回
    。故上訴人買回系爭土地之金額應為530 萬元【計算式：（
    3,800 ＋1,500 ）×1,000 ＝5,300,000 】，但被上訴人迄今
    僅付上訴人200 萬元（參兩造不爭執之事項㈣，其中20萬元
    仍應計入被上訴人已付金額，詳如前述），尚有180 萬元未
    付，扣除後得請求350 萬元【計算式：5,300,000 －1,800,0
    00 ＝3,500,000 】。被上訴人之主張當屬有據，其請求應予
    准許。
五、綜上所述，被上訴人依系爭特約條款之約定，請求上訴人給
    付350 萬元，及自起訴狀繕本送達翌日即107 年9 月13日起
    至清償日止，按週年利率百分之5 計算之利息，為有理由，
    應予准許。原審為被上訴人全部勝訴之判決，並依兩造聲請
    附條件為假執行及免為假執行之宣告，經核於法要無不合。
    上訴論旨猶執前詞，指摘原判決不當，求予廢棄改判，非有
    理由，應駁回其上訴。
六、本件事證已臻明確，兩造所為其餘攻擊、防禦及舉證，經本
    院審酌後，認與判決結論均無影響，爰不一一論列，附此敘
    明。
七、據上論結，本件上訴為無理由，依民事訴訟法第449 條第1
    項、第78條，判決如主文。
中    華    民    國   108    年    12    月    17    日
                  民事第十八庭  
                        審判長法  官  吳青蓉
                              法  官  周美雲
                              法  官  賴彥魁
正本係照原本作成。
如不服本判決，應於收受送達後20日內向本院提出上訴書狀，其
未表明上訴理由者，應於提出上訴後20日內向本院補提理由書狀
（均須按他造當事人之人數附繕本）上訴時應提出委任律師或具
有律師資格之人之委任狀；委任有律師資格者，另應附具律師資
格證書及釋明委任人與受任人有民事訴訟法第466 條之1 第1 項
但書或第2 項（詳附註）所定關係之釋明文書影本。如委任律師
提起上訴者，應一併繳納上訴審裁判費。
中    華    民    國   108    年    12    月    17    日
                              書記官  高瑞君
附註：
民事訴訟法第466 條之1 （第1 項、第2 項）：
對於第二審判決上訴，上訴人應委任律師為訴訟代理人。但上訴
人或其法定代理人具有律師資格者，不在此限。
上訴人之配偶、三親等內之血親、二親等內之姻親，或上訴人為
法人、中央或地方機關時，其所屬專任人員具有律師資格並經法
院認為適當者，亦得為第三審訴訟代理人。